臺灣臺中地方法院刑事判決　　　　　　　　　　　　九十一年度訴字第一四七五號
　　公　訴　人　臺灣臺中地方法院檢察署檢察官
　　被　　　告　乙○○
　　選任辯護人　黃英傑
右列被告因誣告案件，經檢察官提起公訴（九十一年度偵字第六六四一號），本院判
決如左：
    主  文
乙○○無罪。
    理  由
一、公訴意旨略以：被告乙○○於民國八十七年間，向證人丁○○表示有人欲借款新
    台幣（下同）一百萬元，證人丁○○即交付一百萬元由被告轉借予案外人陳仁享
    ，嗣因案外人陳仁享屆期未清償借款，證人丁○○即向被告催討借款，被告遂於
    八十七年八月二十五日簽發面額合計一百萬元之本票二張交予證人丁○○；嗣因
    本票屆期亦未獲清償，證人丁○○遂將被告簽發之本票二張轉交案外人甲○○，
    再轉交經營應收帳款處理公司之告訴人丙○○持向本院聲請本票裁定准予強制執
    行，並以本票裁定為執行名義聲請強制執行；被告為免遭強制執行，竟意圖使告
    訴人受刑事處分，於八十九年七月十八日，具狀謊稱證人丁○○於八十七年八月
    二十五日與不詳姓名人士到被告家中，要求被告必須負介紹人之責以清償案外人
    陳仁享之借款債務，被告不願，證人丁○○即強行脅迫被告簽署名字並蓋指印於
    二張本票上，而案外人甲○○及告訴人二人明知該本票為偽造，竟與證人丁○○
    基於共同之犯意聯絡，由證人丁○○冒簽本票交予案外人甲○○，再由案外人甲○○將本票讓渡過繼予告訴人以執行追索權等不實事項，向臺灣臺中地方法院檢
    察署檢察官告訴告訴人涉有行使偽造有價證券罪，而誣告告訴人，因認被告涉犯
    刑法第一百六十九條第一項誣造罪嫌。
二、按犯罪事實應依證據認定之，無證據不得推定其犯罪事實；又不能證明被告犯罪
    者，應諭知無罪之判決，刑事訴訟法第一百五十四條、第三百零一條第一項分別
    定有明文；且認定不利於被告之事實，須依積極證據，苟積極證據不足為不利於
    被告事實之認定時，即應為有利於被告之認定，更不必有何有利之證據，亦有最
    高法院三十年上字第八一六號判例可資參照；再刑法上誣告罪之成立，須其申告
    內容完全出於憑空捏造，若所告尚非全然無因，或有出於誤會，或懷疑有此事實
    ，只因缺乏積極證據證明致被誣告人不受訴追處罰者，則當難遽以誣告罪相繩（
    最高法院八十年台上字第三０五０號判決）。且須以被誣告人因虛偽之申告，而
    有受刑事或懲戒處分之危險為其要件，故以不能構成犯罪或受懲戒處分之事實誣
    告人者，雖意在使人受刑事或懲戒處分，亦不能成立犯罪（最高法院三十年上字
    第二００三號判例）。本件公訴人認被告乙○○涉犯刑法第一百六十九條第一項
    誣告罪嫌，無非以被告雖否認犯罪，然已據告訴人丙○○於偵查中指訴甚詳。且
    有被告於八十九年七月十九日具狀告訴告訴人行使偽造有價證券之告訴狀一件及
    臺灣臺中地方法院檢察署檢察官八十九年度偵字第一六四六三號不起訴處分書一
    件附卷足憑。及被告自承告訴人所持本票上之簽名及指印係被告親自所為，又於
    告訴人向本院聲請之本票裁定，亦未依法提出抗告，因認被告確有誣告之犯行等
    資為論據。訊據被告則否認有何誣告犯行，並辯稱：伊並未欠證人丁○○一百萬
    元，該一百萬元是證人丁○○借予案外人陳仁享的，後來證人丁○○一直要求伊
    簽本票，八十七年八月二十五日證人丁○○與其朋友共三人到伊家裡，要求簽發
    本票，伊因為只有一個人在家，害怕被打，故證人丁○○要伊簽名時就簽名，且
    係證人丁○○拉著伊的手硬叫伊蓋指印的，並伊簽名、蓋指印時是空白本票；後
    來是告訴人向法院聲請強制執行，所以才對告訴人提出告訴。經查：
  (一)本件被告確有於八十九年七月十八日向臺灣臺中地方法院檢察署檢察官具狀對告
    訴人提出行使偽造有價證券之告訴，且其後被告之告訴，經檢察官偵查後認被告
    之簽發本件本票，並無積極證據可認係出於證人丁○○之脅迫所為，是告訴人所
    取得之支票亦非偽造之有價證券，故無偽造有價證券之嫌為由，而以八十九年度
    偵字第一六四六三號對告訴人為不起訴處分等事實，為被告所自承，且經本院調
    閱該案卷宗核閱屬實，並有不起訴處分書一件在卷可稽，此部分事實固足堪認定
    。然被告是否因其所告訴之案件經檢察官為不起訴處分，即應負誣告罪責，依前
    揭關於誣告罪之說明，仍應視被告於該案告訴所申告內容是否完全出於憑空捏造
    ，若所告尚非全然無因，或有出於誤會，或懷疑有此事實，只因缺乏積極證據證
    明致告訴人即該案被告不受訴追處罰者，則當難遽以誣告罪相繩。
  (二)查告訴人之取得本件本票二紙，係證人丁○○自被告處取得本票後，交付案外人
    甲○○，再由案外人甲○○交付告訴人者，業據告訴人於檢察官訊問及本院審理
    時指述綦詳，核與被告及證人丁○○關於此部分供、證述之情節大致相符；又被
    告與證人丁○○關於本件一百萬元本票債務之糾葛，係緣於被告在八十七年間介
    紹證人丁○○借款一百萬元予案外人陳仁享，後因陳仁享屆期未清償證人丁○○
    借款，證人丁○○始轉而要求被告簽發本票，以供擔保其一百萬元之債權，為證
    人丁○○於本院審理時證述屬實；則被告所辯向證人丁○○借錢之人係案外人陳
    仁享，伊並未積欠證人丁○○一百萬元借款之事實，應屬可採。再關於本件本票
    之簽發，除本票上之被告姓名及指印係被告所親為者外，其餘記載事項之發票日
    、面額、到期日、發票人地址等事項，均係由證人丁○○所補充記載而完成本票
    之發票行為者，為被告於本院審理時一再供述，且與證人丁○○所證述之情節相
    符；雖被告供述本票之簽發過程係證人丁○○拿空白本票要求被告先簽名、捺指
    印，再由證人丁○○補上其他發票日、面額、到期日、發票人地址等事項而完成
    發票；與證人丁○○證述本票簽發過程係證人丁○○先將發票日、面額、到期日
    、發票人地址等事項記載完備後，再由被告簽名、捺指印確認者，二者所述事實
    ，容或有不同，然關於本票上之簽名及指印為被告所自為，其餘記載事項為證人
    丁○○所為之事實，二者供、證述則屬相同，是此部分事實，應可認定。
  (三)次查，被告於八十九年七月十八日向臺灣臺中地方法院檢察署檢察官提出告訴時
    ，其告訴之意旨，依告訴狀所載之全文為「查被告楊世偉（應為丁○○之誤）於
    民國八十七年八月二十五日與不詳姓名人士到告訴人家中，要求告訴人必須負介
    紹人之責任，代案外人陳仁享清償新台幣壹佰萬元，告訴人僅因介紹乾弟與被告
    認識，無債務、債權之直接關係，當然不願代乾弟清償債務，無奈被告囫圇吞棗
    強行脅迫告訴人簽署名字蓋手印於二張本票上，被告無權製造（為制作之誤）之
    人冒用告訴人名義制作本票，是被告所為應構成刑法第二百零一條意圖供行使之
    用而偽造有價證券之罪。被告甲○○、丙○○二人明知系爭本票為偽造，為獲不
    法利益與被告丁○○共同犯意聯絡，由丁○○冒簽本票交給甲○○，再由甲○○
    出面將本票讓渡過繼給丙○○據以執行追索票款，業經臺中地方法院八十（八十
    九之誤）年度執字第九三０一號強制執行進行中，被告甲○○、丙○○二人所為
    應構成刑法第二百零一條第二項行使偽造或意圖供行使之用，而收集或交付於人
    者之罪，為此依法告訴，狀請鈞署迅予偵查起訴，以懲奸惡，而正風尚。謹狀」
    （檢察官僅起訴誣告告訴人丙○○之部分）有臺灣臺中地方法院檢察署八十九年
    度他字第三０七七號、八十九年度偵字第一六四六三號卷宗及告訴狀可稽，並經
    本院核閱屬實。由被告向檢察官具狀提出告訴之內容可知，被告於該案申告之內
    容關於被告與證人丁○○並無直接之債權、債務關係，僅係由被告介紹證人丁○○借款予案外人陳仁享；及本票之簽發，被告僅簽名、捺指印，其餘本票面額、
    到期日、發票人地址等記載事項係證人丁○○所為等事實，均係屬實，業如前述
    ，顯見此部分事實，並非出於憑空捏造。又被告於該案申告因其「不願代乾弟清
    償債務，無奈被告囫圇吞棗強行脅迫告訴人簽署名字蓋手印於二張本票上」之事
    實，雖經檢察官偵查後，認並無積極證據足資證明被告之簽發本票，係出於證人
    丁○○之脅迫所為，亦即本票並非證人丁○○所偽造者，而予以不起訴處分；然
    如前所述，該一百萬元之債務係案外人陳仁享向證人丁○○借款者，被告並無代
    為償還之義務，且證人丁○○於本院審理時亦證稱要求被告簽發本票係因其借款
    是被告介紹者，故於案外人陳仁享倒閉時，始要求被告簽發本票，以供擔保幫證
    人丁○○要回金錢；是被告既無清償證人丁○○一百萬元之義務，則於證人丁○○要求簽發本票時，被告未必心甘情願簽發而背負一百萬元之本票債務；而被告
    並非無法或不會簽發本票之人，為被告供述甚明，並本院八十九年度執字第九三
    ０一號強制執行事件，尚有多位持被告簽發之本票聲請裁定准予強制執行後，持
    本票裁定參與分配，為本院調閱上開案卷核閱屬實，足見被告所供其並非不會自
    行簽發本票之詞，應屬可採；而查本件本票之簽發，被告僅有簽名及捺指印，其
    餘記載事項均係由證人丁○○所為，與一般人簽發本票率多由自己完成發票行為
    之習慣不符，益證被告並非樂意簽發本票交付證人丁○○，被告所稱因證人丁○○硬要其簽名、捺指印等詞，非不可採信。是被告於前案對證人丁○○提起之告
    訴，雖所申告被脅迫一情，經檢察官偵查後，認無積極證據可資證明證人丁○○
    有脅迫被告之事實；然參酌被告與證人丁○○間並無借款之債權、債務關係，及
    簽發本票之過程與方式，可認被告之對證人丁○○提出告訴，其事出並非全然無
    因；又刑法上所謂脅迫，係指行為人以加害他人之意思，使被害人心生畏懼，而
    壓制被害人意思決定之自由（被害人不必然完全喪失意思決定自由），使被害人
    為一定行為或不行為；再刑法第二百零一條第一項偽造有價證券罪之所謂偽造，
    係以行為人並無制作權而擅自以他人名義虛偽制作為必要，苟行為人係基於有制
    作權人之同意或授權或其他有權原因而制作，即無偽造之可言；查被告之所以簽
    發本件本票，係應證人丁○○之要求，雖無證據可證證人丁○○有以加害之意思
    通知被告，而使心生畏懼，然被告之簽發究非出於心甘情願，業如前述；及被告
    認其僅有簽名及捺指印，其他事項均係證人丁○○所記載者，因而認此情形即屬
    脅迫及偽造有價證券，而提出告訴，亦非事出無因。
  (四)再查，檢察官起訴認被告於前案對告訴人提出行使偽造有價證券之告訴，係犯誣
    告罪；然查被告於前案對告訴人提出行使偽造有價證券之告訴，其申告之內容為
    「．．．，無奈被告囫圇吞棗強行脅迫告訴人簽署名字蓋手印於二張本票上，被
    告無權製造（為制作之誤）之人冒用告訴人名義制作本票，是被告所為應構成刑
    法第二百零一條意圖供行使之用而偽造有價證券之罪。被告甲○○、丙○○二人
    明知系爭本票為偽造，為獲不法利益與被告丁○○共同犯意聯絡，由丁○○冒簽
    本票交給甲○○，再由甲○○出面將本票讓渡過繼給丙○○據以執行追索票款，
    ．．．」，亦即係以被告被脅迫簽發本票為由，而申告告訴人所取得並持以行使
    之本票，係犯行使偽造有價證券罪；然按刑法第二百零一條第一項偽造有價證券
    罪之所謂偽造，係以行為人並無制作權而擅自以他人名義虛偽制作為構成要件；
    又構成法律行為要素之意思表示，倘因被脅迫所為時，依照民法第九十二條第一
    項規定，僅得由表意人撤銷其意思表示，並非當然無效。從而，依被告於該案所
    申告之事實，既係申告被證人丁○○脅迫而為簽發本票之意思表示，依前揭說明
    ，該本票即非證人丁○○擅自以被告名義虛偽制作者，且於被告依民法第九十二
    條第一項規定撤銷意思表示前，被告所簽發之本票仍屬有效之票據，自與刑法第
    二百零一條偽造有價證券之構成要件不該當；而該本票既非偽造之有價證券，是
    告訴人轉由案外人甲○○處取得本票，再持以行使，自亦不可能構成行使偽造有
    價證券罪；亦即被告於該案之申告，係以不能構成犯罪之事實對告訴人提出告訴
    ，縱其意在使告訴人受刑事或懲戒處分，亦與誣告之構成要件有間，而不能以誣
    告罪相繩。
  (五)綜上所述，本件被告向臺灣臺中地方法院檢察署檢察官對告訴人提出行使偽造有
    價證券之告訴，其所為申告尚非全然無因，復以不能構成犯罪之事實對告訴人提
    出行使偽造有價證券之告訴，顯未有使告訴人受刑事處分之危險，依前揭法律規
    定及判例意旨，即難遽論以誣告罪。此外，本院復查無其他積極之事證，足認被
    告確有公訴人所指之誣告犯行，為不能證明被告犯罪，應諭知無罪之判決。
據上論斷，應依刑事訴訟法第三百零一條第一項，判決如主文。
中      華      民      國      九十一      年    九    月      六      日
                                    臺灣臺中地方法院刑事第一庭
                                        法  官  林  源  森
右正本證明與原本無異
如不服本判決，應於收受本判決後十日內向本院提出上訴書狀，其未敘述上訴理由者
，並得於提起上訴後十日內向本院補提理由書狀（均須按他造當事人之人數附繕本）                                        書記官
「切勿逕送上級法院」
                                        書記官
中      華      民      國      九十一      年    九    月      十日
